ACORDAO-COMPLETO-2516734

ACÓRDÃO 18400/2021 ATA 38/2021 - SEGUNDA CÂMARA

VISTOS, relatados e discutidos estes autos de tomada de contas especial instaurada pelo Ministério do Turismo (Mtur) , em desfavor do Sr. Adair Nunes da Silva, ex-Diretor Presidente da Fundação Delmiro Gouveia/AL, em razão da impugnação de despesas do Convênio 1.526/2010 (Siconv 750960) , firmado entre o citado Ministério e a Fundação Delmiro Gouveia/AL, que teve por objeto o apoio à realização do Projeto intitulado "VI Festival da natureza de Murici",
ACORDAM os Ministros do Tribunal de Contas da União, reunidos em sessão da Segunda Câmara, diante das razões expostas pelo relator, em:
9.1. a) considerar revel o Sr. Adair Nunes da Silva (XXX.226.078-XX) , para todos os efeitos, dando-se prosseguimento ao processo, com base no art. 12, § 3º, da Lei 8.443/1992;
9.2. rejeitar as alegações de defesa apresentadas pela Fundação Delmiro Gouveia/AL (04.064.568/0001-27) , na pessoa do Sr. Edvaldo Francisco do Nascimento (CPF XXX.089.304-XX) ;
9.3. arquivar o processo com relação ao espólio de Valdir Mendes Souto (04.710.033/0001-86) , com base nos arts. 6º, inciso II, e 19, caput, da Instrução Normativa/TCU 71/2012 c/c o art. 212 do Regimento Interno/TCU, por ausência de pressuposto de desenvolvimento válido e regular do processo;
9.4. julgar irregulares, nos termos dos arts. 1º, inciso I, 16, inciso III, alínea "b", da Lei 8.443/1992, c/c o art. 23, inciso III, da mesma Lei, as contas da Fundação Delmiro Gouveia/AL (04.064.568/0001-27) e do Sr. Adair Nunes da Silva (XXX.226.078-XX) ,
9.5. aplicar, individualmente à Fundação Delmiro Gouveia/AL (04.064.568/0001-27) e ao Sr. Adair Nunes da Silva (XXX.226.078-XX) , a multa prevista no art. 58, I e II, da Lei 8.443/1992 c/c o art. 269 do Regimento Interno do TCU, no valor de R$ 5.000,00 (cinco mil reais) fixando-lhes o prazo de quinze dias, a contar da notificação, para que comprovem, perante o Tribunal (art. 214, III, alínea "a", do Regimento Interno do TCU) , o recolhimento da dívida aos cofres do Tesouro Nacional, atualizada monetariamente desde a data do acórdão proferido por este Tribunal até a do efetivo recolhimento, se paga após o vencimento, na forma da legislação em vigor;
9.6. autorizar, desde logo, a cobrança judicial das dívidas, caso não atendidas a notificações, na forma do disposto no art. 28, inciso II, da Lei 8.443/1992; 
9.7. autorizar também, desde logo, se requerido pelos responsáveis, com fundamento no art. 26, da Lei 8.443, de 1992, c/c o art. 217, §§ 1º e 2º do Regimento Interno do TCU, o parcelamento da (s) dívida (s) em até 36 parcelas, incidindo, sobre cada parcela, corrigida monetariamente, os correspondentes acréscimos legais, fixando-lhe o prazo de quinze dias, a contar do recebimento da notificação, para comprovar, perante o Tribunal, o recolhimento da primeira parcela, e de trinta dias, a contar da parcela anterior, para comprovar os recolhimentos das demais parcelas, devendo incidir, sobre cada valor mensal, atualizado monetariamente, os juros de mora devidos, no caso do débito, na forma prevista na legislação em vigor, alertando os responsáveis de que a falta de comprovação do recolhimento de qualquer parcela importará o vencimento antecipado do saldo devedor, nos termos do § 2º do art. 217 do Regimento Interno deste Tribunal;  
9.8. determinar à Fundação Delmiro Gouveia, que:
9.8.1. nos eventos artísticos custeados com recursos federais do Ministério do Turismo, observe as disposições do instrumento de convênio avençado e da Portaria MTur 182/2016, que exigem, quando da formalização da proposta de convênio, a identificação do representante legal do artista, pessoa física ou jurídica, em caráter exclusivo, estabelecida por contrato registrado em cartório, bem como a apresentação dos últimos comprovantes fiscais que registrem os cachês recebidos pelos artistas ou bandas, sendo no mínimo dois provenientes de entidades públicas e dois provenientes de entidades privadas;
9.8.2. no âmbito dos mesmos eventos, encaminhe junto à prestação de contas a documentação exigida no instrumento pactuado, em especial aquela relativa à demonstração da realização dos shows, com fotos em plano aberto e caracterização das bandas, a indicação do patrocinador oficial, declaração do convenente da existência de outros patrocinadores para o evento, e demais exigidos pelo órgão repassador dos recursos;
9.9. enviar cópia deste Acórdão à Procuradoria da República no Estado de Alagoas, nos termos do § 3º do art. 16 da Lei 8.443/1992, c/c o § 7º do art. 209 do Regimento Interno do TCU, para adoção das medidas cabíveis
9.10. dar ciência desta deliberação aos responsáveis, ao Ministério do Turismo e à Procuradoria da República no Estado de Alagoas, informando-os de que o teor integral das peças que a integram poderá ser obtido no endereço eletrônico www.tcu.gov.br/acordaos e que o acesso às demais peças do processo pode ser obtido no endereço eletrônico deste Tribunal, opção "vista eletrônica".

TOMADA DE CONTAS ESPECIAL, contra o Sr. Adair Nunes da Silva, ex-Presidente da Fundação Delmiro Gouveia. Impugnação total da despesa do convênio 1526/2010 (Siconv 750960/2010) firmado com o Ministério do Turismo, tendo como objeto "a promoção  de eventos para a divulgação do turismo interno, por meio do apoio à realização do Projeto intitulado "VI Festival da natureza de Murici".

Segunda Câmara

Fundação Delmiro Gouveia.

3. Interessados/Responsáveis:
3.1. Interessado: Ministério do Turismo (05.457.283/0001-19).
3.2. Responsáveis: Adair Nunes da Silva (XXX.226.078-XX); Fundação Delmiro Gouveia (04.064.568/0001-27); Valdir Mendes Souto - Me (04.710.033/0001-86).

13.1. Ministros presentes: Bruno Dantas (Presidente), Augusto Nardes, Aroldo Cedraz e Raimundo Carreiro (Relator).
13.2. Ministro-Substituto presente: André Luís de Carvalho.

RAIMUNDO CARREIRO

Trata-se de tomada de contas especial instaurada pelo Ministério do Turismo (Mtur) , em desfavor do Sr. Adair Nunes da Silva, ex-Diretor Presidente da Fundação Delmiro Gouveia/AL, em razão da impugnação de despesas do Convênio 1.526/2010, firmado entre o citado Ministério e a Fundação Delmiro Gouveia/AL, que teve por objeto o apoio à realização do Projeto intitulado "VI Festival da natureza de Murici".
2.	Reproduzo, no essencial e com ajustes de forma, nos termos do art. 1º, § 3º, inciso I, da Lei 8.443/92, a derradeira instrução produzida pela Secretaria de Controle Externo de Tomada de Contas Especial (Secex-TCE) à peça 43, endossada pelo corpo diretivo da Unidade (peças 44-45) e que recebeu parecer parcialmente divergente do MP/TCU, em cota singela, da pessoa do Procurador Júlio Marcelo de Oliveira (peça 46) .
"INTRODUÇÃO 
1. Cuidam os autos de tomada de contas especial instaurada pelo Ministério do Turismo (Mtur) , em desfavor do Sr. Adair Nunes da Silva, ex-Diretor Presidente da Fundação Delmiro Gouveia/AL, em razão da impugnação de despesas do Convênio 1.526/2010 (Siconv 750960) , firmado entre o citado Ministério e a Fundação Delmiro Gouveia/AL, que teve por objeto o apoio à realização do Projeto intitulado "VI Festival da natureza de Murici" (peça 1, p. 8-47) . 
HISTÓRICO 
2.	Conforme disposto na Cláusula Sexta do termo de convênio, foram previstos R$ 220.000,00 para a execução do objeto, dos quais R$ 200.000,00 seriam repassados pelo concedente e R$ 20.000,00 corresponderiam à contrapartida (peça 1, p. 39) .  Os recursos federais foram repassados em parcela única em 13/5/2011 (peça 1, p. 64) , embora o evento tenha ocorrido entre 10 e 12 de dezembro de 2010 (peça 1, p. 48) . 
3.	O ajuste vigeu inicialmente no período de 10/12/2010 a 14/2/2011, e previa a apresentação da prestação de contas até 4/4/2010, conforme cláusula quinta (peça 1, p. 39) , tendo sido o ajuste prorrogado, de ofício, até 24/7/2011 (peça 1, p. 63) e a prestação de contas para 24/8/2011. 
4.	O Ministério do Turismo realizou uma supervisão in loco no evento e apresentou o relatório 321/2010, que concluiu ter havido a efetiva execução do objeto do convênio de acordo com o plano de trabalho aprovado (peça 1, p. 48-60) . 
5.	Por meio da nota técnica de reanálise 850/2012, o MTur solicitou a seguinte documentação à Fundação (peça 1, p. 65-73) : (i) relatório de cumprimento do objeto; (ii) relatório de execução físico-financeiro; (iii) declaração do convenente acerca da existência de patrocinadores do evento; e (iv) fotos e filmagens ou matérias de repercussão pós-evento que comprovem a realização das apresentações artísticas. 
6.	Não havendo atendimento pela Fundação, o MTur emitiu nota técnica de análise financeira 323/2014, por meio da qual reprovou a prestação de contas, em razão das seguintes impropriedades (peça 1, p. 74-78) : 
a) inexigibilidade indevida de licitação, com a contratação irregular da empresa Valdir Mendes Souto-ME, que não é titular das atrações e nem seu empresário exclusivo, contrariando o disposto no inciso III, do art. 25 da Lei 8.666/93; 
b) não houve comprovação de que os valores praticados estavam compatíveis com o mercado; 
c) empresa contratada apresentou carta de exclusividade para dia e local certo, o que transgrediu o  disposto no Acórdão 96/2008-TCU-Plenário, que exige a apresentação, no caso da contratação de artistas consagrados mediante intermediários ou representantes, que o contrato de exclusividade com o empresário contratado esteja registrado em cartório. 
7. Notificados, a Fundação e o ex-gestor não comparecerem ao processo (peça 1, p. 70-73 e 80-82) . 
8. Esgotadas as medidas administrativas internas sem obtenção do ressarcimento do dano causado aos cofres da entidade, o órgão instaurador elaborou o relatório de tomada de contas especial 661/2014, que concluiu pela responsabilidade do ex-diretor presidente Sr. Adair Nunes da Silva, em razão de irregularidades na execução financeira do objeto do Convênio 1526/2010 (Siconv 750960) (peça 1, p. 97-101) . O dano apurado na TCE corresponde ao valor original de R$ 200.000,00 (peça 1, p. 99) . 
9. A Secretaria Federal de Controle Interno emitiu o Relatório e Certificado de  
Auditoria 876/2015 com a devida manifestação acerca dos quesitos mencionados no art. 4º, inciso V e § 1º, da Instrução Normativa IN/TCU 71/2012 e concluiu pela irregularidade das contas responsabilizando o Sr. Adair Nunes da Silva (peça 1, p. 121-124) .  
10.	O Ministro do Estado de Turismo atestou ter tomado ciência do processo e de suas conclusões (peça 1, p. 127) . 
ANÁLISE DOS PRESSUPOSTOS DE PROCEDIBILIDADE DA IN/TCU 71/2012 Apreciação do Prejuízo ao Contraditório e Ampla Defesa 
11.	Verifica-se que não houve o transcurso de mais de dez anos desde o fato gerador sem que tenha havido a notificação do responsável pela autoridade administrativa federal competente (art. 6º, inciso II, c/c art. 19 da IN/TCU 71/2012, modificada pela IN/TCU 76/2016) , uma vez que o fato gerador da irregularidade sancionada ocorreu em 22/8/2017, haja vista que o vencimento do prazo para prestação de contas deu-se em 21/8/2017, e o responsável foi notificado sobre as irregularidades pela autoridade administrativa competente conforme abaixo: 
11.1. ADAIR NUNES DA SILVA (CPF: XXX.226.078-XX) 	, por meio do Ofício 0877/2015TCU/SECEX-AL, de 2/10/2015, com ciência aposta no AR de peça 23. 
Valor de Constituição da TCE  
12. Verifica-se, ainda, que o valor atualizado do débito apurado (sem juros) em 1/1/2017 é de R$ 289.560,00, portanto superior ao limite mínimo de R$ 100.000,00, na forma estabelecida conforme os arts. 6º, inciso I, e 19 da IN/TCU 71/2012, modificada pela IN/TCU 76/2016.  
EXAME TÉCNICO 
13.	Em face da análise realizada na instrução inicial de peça 14, que contou com a aprovação da unidade técnica (peça 15) e do Exmo. Ministro JOSÉ MÚCIO MONTEIRO (peça 16) , foram promovidas as citações dos responsáveis ADAIR NUNES DA SILVA (CPF: XXX.226.078-XX) , da FUNDAÇÃO DELMIRO GOUVEIA/AL (CNPJ: 04.064.568/0001-27) e da firma individual VALDIR MENDES SOUTO - ME (CNPJ: 04.710.033/0001-86) , na pessoa de seu representante legal, conforme transcrito abaixo: 
PROPOSTA DE ENCAMINHAMENTO 
21. Diante do exposto, submetem-se os autos à consideração superior e posterior envio ao Gabinete do Ministro José Múcio Monteiro, propondo: 
a) realizar, com fundamento nos arts. 10, § 1º, e 12, incisos I e II, da Lei 8.443/1992 c/c o art. 202, incisos I e II, do RI/TCU, a citação do Sr. ADAIR NUNES DA SILVA (CPF 046.226.07808) , da FUNDAÇÃO DELMIRO GOUVEIA/AL (CNPJ: 04.064.568/0001-27) e da firma individual VALDIR MENDES SOUTO - ME (CNPJ: 04.710.033/0001-86) , na pessoa de seu representante legal, para que, no prazo de quinze dias, a contar do recebimento da comunicação, apresentem alegações de defesa e/ou recolham, solidariamente, aos cofres do Tesouro Nacional, as quantias abaixo indicadas, atualizadas monetariamente a partir das respectivas datas até o efetivo recolhimento, abatendo-se na oportunidade a quantia eventualmente ressarcida, na forma da legislação em vigor, em virtude das seguintes irregularidades: 
a.1)	ausência de apresentação da documentação comprobatória do efetivo recebimento do cachê pelas bandas e artistas contratados para a execução do objeto do Convênio 1526/2010 (Siconv 750960) , celebrado entre a Fundação Delmiro Gouveia e o Ministério do Turismo, tendo por objeto a realização do evento "VI Festival da natureza de Murici"; e 
a.2)	contratação de serviços sem a realização de cotação prévia de preços no Sistema de Convênios do governo federal (Siconv) e sem observância aos princípios da impessoalidade, moralidade e publicidade, caracterizando infração ao Decreto 6.170, de 25 de julho de 2007, art. 11, caput e à Portaria Interministerial 127, de 29 de maio de 2008, arts. 45 e 46, às cláusulas quarta, inciso XIV e nona do termo do convênio; 
 b) a citação da empresa Valdir Mendes Souto-ME deve ser expedida nos seguintes termos: 
 b.1) ausência de apresentação da documentação comprobatória do efetivo recebimento do cachê pelas bandas e artistas referente à execução do contrato firmado entre essa empresa a Fundação Delmiro Gouveia, concernente à realização do evento "VI Festival da natureza de Murici", em dezembro de 2010, o qual foi custeado com recursos federais do Convênio 1526/2010 (Siconv 750960) , celebrado entre a referida Fundação e o Ministério do Turismo. 
	VALOR ORIGINAL (R$) 
	DATA DA OCORRÊNCIA 

	200.000,00 
	13/5/2011 

Valor atualizado monetariamente até 18/9/2015: R$ 263.540,00
 c) informar o responsável que, caso venha a ser condenado pelo Tribunal, os débitos ora apurados serão acrescidos de juros de mora, nos termos do § 1º do art. 202 do RI/TCU. 
14.	Após a realização das citações por meio dos ofícios de peças 18 a 21 (ARs de peças 23, 22 e 23) , a Secex-AL obteve a notícia do falecimento do responsável Valdir Mendes Souto, por meio do AR de peça 22. 
15.	Em razão da informação do falecimento do Sr. Valdir Mendes Souto, foi proposta a realização de diligência para obtenção da informação abaixo: 
a)	cópia da certidão de óbito do Senhor Valdir Mendes Souto, CPF: XXX.798.184-XX, falecido em 19/8/2012, que se encontra registrado no livro de registro nº C227, folha 7, sob o nº 115516, data da certidão de óbito: 20/8/2012, ano mês base: 201209;  
b)	informações, se há registro de instauração do inventário ou do arrolamento de bens do Senhor Valdir Mendes Souto, e, em caso positivo, encaminhe a completa qualificação do inventariante do espólio. Caso não exista registro, encaminhe a completa qualificação do administrador provisório, se houver; 
c)	informações, se há registro da partilha de bens do Senhor Valdir Mendes Souto, e, em caso positivo, encaminhe cópia da sentença e a qualificação completa dos sucessores. 
16.	No entanto, a resposta da diligência realizada por meio do Ofício 1132/2015-TCU/SECEXAL, de 18/12/2015 (peça 37) , trouxe apenas a certidão de óbito (peça 36, p. 2) , deixando de informar sobre a existência de inventário ou arrolamento de bens e se há registro de partilha de bens do Sr. Valdir Mendes Souto. 
17.	No entanto, apesar dessa lacuna, que poderia ensejar a realização de nova diligência para que fossem enviadas as informações faltantes, entende-se que a melhor proposta seria o arquivamento dos autos com relação ao de cujus, Valdir Mendes Souto, por ausência de pressuposto de desenvolvimento válido e regular do processo, tendo em vista o nítido prejuízo ao exercício de defesa por parte de seus sucessores, visto que o convênio vigeu até 14/2/2011 e, passados mais de 10 anos do fato gerador, não houve citação do espólio (cf. Acórdão 2386/2020-TCU-Primeira Câmara, Rel. Min. Augusto Sherman, e 4476/2019-2ª Câmara, Rel. Min. Marcos Bemquerer) . 
18.	Visto que foi enviada a resposta ao Ofício 1001/2015-TCU/SECEX-AL, datado de 11/11/2015, de peça 29 (AR, peça 38) , na forma de alegações defesa, por parte do Sr. Edvaldo Francisco do Nascimento (peça 34) , em nome da Fundação Delmiro Gouveia, a sua defesa será analisada de pronto. 
18.1. Quanto ao Sr. Adair Nunes da Silva, Diretor-Presidente da Fundação Delmiro Gouveia, signatário do termo de convênio e gestor dos recursos repassados, citado por meio do Ofício 0877/2015TCU/SECEX-AL, de 2/10/2015, com ciência aposta no AR de peça 23, não apresentou suas alegações e será considerado revel, dando-se prosseguimento ao processo. 
Alegações de defesa da Fundação Delmiro Gouveia (peça 34) Argumentos 
19.	O Sr. Edvaldo Francisco do Nascimento, tendo sido citado para apresentar alegações em nome da Fundação Delmiro Gouveia, informou que à época do início da vigência do Convênio 1.526/2010 (Siconv 750960) , que se estendeu de 10/12/2010 a 14/2/2011, "já havia se afastado da sua função de conselheiro desde 01 de julho de 2010, ou seja, aproximadamente 05 meses antes da vigência do aludido ajuste, de modo que desconhece as situações que são apontadas, bem como não pode responder por qualquer ato, haja vista que não teve qualquer participação, responsabilidade, vez que não mais possuía vinculo de qualquer natureza" com a entidade convenente (peça 34, p. 2) . 
20.	Por essa razão, apresenta documentação comprobatória à peça 34, p. 23-26, e requer a sua exclusão do rol de responsáveis dos presentes autos (peça 34, p. 5) . 
Análise 
21.	Inicialmente, cabe esclarecer que a citação foi direcionada à Fundação convenente, mas encaminhada ao endereço do Sr. Edvaldo, por ele constar nas bases de dados da Receita Federal (peça 27) como fundador da entidade e não constar daquela base de dados seu afastamento dos quadros sociais. Veja que a citação deixa claro quem está sendo citado, ao dizer "fica a Fundação Delmiro Gouveia (Fundeg) citada". 
21.1. De fato, assiste razão ao responsável, Sr. Edvaldo Francisco do Nascimento, quando afirma que pediu afastamento das atividades da Fundação em 2010. 
21.2. No entanto, consoante se percebe nos documentos de peça 34, p. 23-24, o afastamento foi temporário, apenas para que o requerente concorresse ao cargo de Deputado Estadual, e, conforme dados da Receita Federal (peça 27, p. 1) , ele ainda integra os quadros administrativos da Fundação, o que torna válida a citação encaminhada àquela entidade fundacional, mesmo porque não pode ele alegar que não entendeu a clara e expressa menção constante do ofício citatório, de que a comunicação se destinava à entidade.  
21.3. Quanto ao pedido de exclusão do Sr. Edvaldo da relação processual, não é preciso, já que ele não integra o rol de responsáveis destes autos. 
Da revelia do Sr. Adair Nunes da Silva Da validade das notificações 
22.	Preliminarmente, cumpre tecer breves considerações sobre a forma como são realizadas as comunicações processuais no TCU. A esse respeito, destacam-se o art. 179, do Regimento Interno do TCU (Resolução 155, de 4/12/2002) e os arst. 3º e 4º, inciso III, § 1º, da Resolução TCU 170, de 30 de junho de 2004, in verbis: 
Art. 179. A citação, a audiência ou a notificação, bem como a comunicação de diligência, far-se-ão: 
I	- mediante ciência da parte, efetivada por servidor designado, por meio eletrônico, fac-símile, telegrama ou qualquer outra forma, desde que fique confirmada inequivocamente a entrega da comunicação ao destinatário; 
II	- mediante carta registrada, com aviso de recebimento que comprove a entrega no endereço do destinatário; 
III	- por edital publicado no Diário Oficial da União, quando o seu destinatário não for localizado 
 (...) 
Art. 3º As comunicações serão dirigidas ao responsável, ou ao interessado, ou ao dirigente de órgão ou entidade, ou ao representante legal ou ao procurador constituído nos autos, com poderes expressos no mandato para esse fim, por meio de: 
I	- correio eletrônico, fac-símile ou telegrama; 
II	- servidor designado; 
III	- carta registrada, com aviso de recebimento; 
IV	- edital publicado no Diário Oficial da União, quando o seu destinatário não for localizado, nas hipóteses em que seja necessário o exercício de defesa. 
Art. 4º. Consideram-se entregues as comunicações: 
I	- efetivadas conforme disposto nos incisos I e II do artigo anterior, mediante confirmação da ciência do destinatário; 
II	- realizadas na forma prevista no inciso III do artigo anterior, com o retorno do aviso de recebimento, entregue comprovadamente no endereço do destinatário; 
III	- na data de publicação do edital no Diário Oficial da União, quando realizadas na forma prevista no inciso IV do artigo anterior. 
§ 1º O endereço do destinatário deverá ser previamente confirmado mediante consulta aos sistemas disponíveis ao Tribunal ou a outros meios de informação, a qual deverá ser juntada ao respectivo processo. 
 (...) 
23.	Bem se vê, portanto, que a validade da citação via postal não depende de que o aviso de recebimento seja assinado pelo próprio destinatário da comunicação, o que dispensa, no caso em tela, a entrega do AR em "mãos próprias". A exigência da norma é no sentido de o Tribunal verificar se a correspondência foi entregue no endereço correto, residindo aqui a necessidade de certeza inequívoca.  
24.	Não é outra a orientação da jurisprudência do TCU, conforme se verifica dos julgados a seguir transcritos: 
São válidas as comunicações processuais entregues, mediante carta registrada, no endereço correto do responsável, não havendo necessidade de que o recebimento seja feito por ele próprio (Acórdão 3648/2013-TCU-Segunda Câmara, Relator Ministro JOSÉ JORGE) ; 
É prescindível a entrega pessoal das comunicações pelo TCU, razão pela qual não há necessidade de que o aviso de recebimento seja assinado pelo próprio destinatário. Entregando-se a correspondência no endereço correto do destinatário, presume-se o recebimento da citação. (Acórdão 1019/2008-TCU-Plenário, Relator Ministro BENJAMIN ZYMLER) ; 
As comunicações do TCU, inclusive as citações, deverão ser realizadas mediante Aviso de Recebimento - AR, via Empresa Brasileira de Correios e Telégrafos, bastando para sua validade que se demonstre que a correspondência foi entregue no endereço correto. (Acórdão 1526/2007-TCU-Plenário, Relator Ministro AROLDO CEDRAZ) . 
25.	A validade do critério de comunicação processual do TCU foi referendada pelo Supremo Tribunal Federal, nos termos do julgamento do MS-AgR 25.816/DF, por meio do qual se afirmou a desnecessidade da ciência pessoal do interessado, entendendo-se suficiente a comprovação da entrega do "AR" no endereço do destinatário: 
Ementa: agravo regimental. Mandado de segurança. Desnecessidade de intimação pessoal das decisões do tribunal de contas da união. art. 179 do regimento interno do TCU. Intimação do ato impugnado por carta registrada, iniciado o prazo do art. 18 da lei nº 1.533/51 da data constante do aviso de recebimento. Decadência reconhecida. Agravo improvido. 
O envio de carta registrada com aviso de recebimento está expressamente enumerado entre os meios de comunicação de que dispõe o Tribunal de Contas da União para proceder às suas intimações. 
O inciso II do art. 179 do Regimento Interno do TCU é claro ao exigir apenas a comprovação da entrega no endereço do destinatário, bastando o aviso de recebimento simples.  
26.	No caso vertente, a citação do responsável se deu em endereços provenientes de pesquisas de endereços realizadas pelo TCU, especificamente o endereço constante da base de dados do Sistema CPF da Receita Federal, conforme demonstrado no item 12 desta instrução. 
27.	Nos processos do TCU, a revelia não leva à presunção de que seriam verdadeiras todas as imputações levantadas contra os responsáveis, diferentemente do que ocorre no processo civil, em que a revelia do réu opera a presunção da verdade dos fatos narrados pelo autor. Dessa forma, a avaliação da responsabilidade do agente não pode prescindir da prova existente no processo ou para ele carreada.  
28.	Ao não apresentar sua defesa, o responsável deixou de produzir prova da regular aplicação dos recursos sob sua responsabilidade, em afronta às normas que impõem aos gestores públicos a obrigação legal de, sempre que demandados pelos órgãos de controle, apresentar os documentos que demonstrem a correta utilização das verbas públicas, a exemplo do contido no art. 93 do Decreto-Lei 200/1967: "Quem quer que utilize dinheiros públicos terá de justificar seu bom e regular emprego na conformidade das leis, regulamentos e normas emanadas das autoridades administrativas competentes."  
29.	Mesmo as alegações de defesa não sendo apresentadas, considerando o princípio da verdade real que rege esta Corte, procurou-se buscar, em manifestações do responsável na fase interna desta Tomada de Contas Especial, se havia algum argumento que pudesse ser aproveitado a seu favor.  
30.	Em se tratando de processo em que a parte interessada não se manifestou acerca das irregularidades imputadas, não há elementos para que se possa efetivamente aferir e reconhecer a ocorrência de boa-fé na conduta dos responsáveis, podendo este Tribunal, desde logo, proferir o julgamento de mérito pela irregularidade das contas, conforme os termos dos §§ 2º e 6º do art. 202 do Regimento Interno do TCU. (Acórdão 2064/2011-TCU-Primeira Câmara (relator: Ubiratan Aguiar) , 6.182/2011-TCU-1ª Câmara (relator: Weber de Oliveira) , 4.072/2010-TCU-1ª Câmara (Relator: Valmir Campelo) , 1.189/2009-TCU-1ª Câmara (Relator: Marcos Bemquerer) , 731/2008-TCU-Plenário (Relator: Aroldo Cedraz) . 
31.	Dessa forma, o responsável deve ser considerado revel, nos termos do art. 12, §3º, da Lei 8.443/1992, devendo as contas serem julgadas irregulares, condenando-o ao débito apurado e aplicandolhe a multa prevista no art. 57 da Lei 8.443/1992. 
Prescrição da Pretensão Punitiva 
32.	Vale ressaltar que a pretensão punitiva do TCU, conforme Acórdão 1441/2016-TCU-Plenário, Relator Min. Benjamin Zymler, que uniformizou a jurisprudência acerca dessa questão, subordina-se ao prazo geral de prescrição indicado no art. 205 do Código Civil, que é de dez anos, contado da data de ocorrência da irregularidade sancionada, nos termos do art. 189 do Código Civil, sendo este prazo interrompido pelo ato que ordenar a citação, a audiência ou a oitiva do responsável. 
32.1. No caso em exame, não ocorreu a prescrição, uma vez que a irregularidade sancionada ocorreu em 13/5/2011, e o ato de ordenação da citação ocorreu em 28/9/2015 (peça 16) . 
CONCLUSÃO 
33.	Em face da análise promovida na seção "Exame Técnico", propõe-se rejeitar as alegações de defesa da Fundação Delmiro Gouveia, por não ter afastado as irregularidades atribuídas a ela, considerar revel o Sr. Adair Nunes da Silva, ex-Presidente da Fundação Delmiro Gouveia à época da avença, e arquivar os autos em relação ao espólio do Sr. Valdir Mendes Souto (CNPJ 04.710.033/000186) , por ausência de pressuposto de desenvolvimento válido e regular do processo, tendo em vista o nítido prejuízo ao exercício de defesa por parte de seus sucessores, já que passados mais de dez anos do fato gerador sem que estes sucessores tenham sido notificados pela autoridade administrativa competente ou recebido comunicação do Tribunal. 
34.	Verifica-se também que não houve a prescrição da pretensão punitiva, conforme análise já realizada. 
35.	Tendo em vista que não constam dos autos elementos que permitam reconhecer a boa-fé do responsável, Sr. Adair Nunes da Silva, sugere-se que as suas contas e as da Fundação Delmiro Gouveia sejam julgadas irregulares, nos termos do art. 202, § 6º, do Regimento Interno do TCU, com a imputação do débito atualizado monetariamente e acrescido de juros de mora, nos termos do art. 202, § 1º do Regimento Interno do TCU, descontado o valor eventualmente recolhido, com a aplicação da multa prevista no art. 57 da Lei 8.443/1992. 
PROPOSTA DE ENCAMINHAMENTO 
36. 	Diante do exposto, submetemos os autos à consideração superior, propondo ao Tribunal: 
a)	considerar revel o Sr. Adair Nunes da Silva (CPF XXX.226.078-XX) , para todos os efeitos, dando-se prosseguimento ao processo, com fulcro no art. 12, § 3º, da Lei 8.443/1992; 
b)	rejeitar as alegações de defesa apresentadas pela Fundação Delmiro Gouveia/AL (CNPJ: 04.064.568/0001-27) , na pessoa do Sr. Edvaldo Francisco do Nascimento (CPF 780 .089 .304-97) ; 
c)	arquivar o processo com relação ao espólio do responsável, Valdir Mendes Souto (CNPJ 04.710.033/0001-86) , com fulcro nos arts. 6º, inciso II, e 19, caput, da Instrução Normativa/TCU 71/2012 c/c o art. 212 do Regimento Interno/TCU, por ausência de pressuposto de desenvolvimento válido e regular do processo, tendo em vista o nítido prejuízo ao exercício de defesa por parte de seus sucessores; 
d)	julgar irregulares, nos termos dos arts. 1º, inciso I, 16, inciso III, alínea "c", da Lei 8.443/1992, c/c os arts. 19 e 23, inciso III, da mesma Lei, as contas da Fundação Delmiro Gouveia/AL (CNPJ: 04.064.568/0001-27) e do Sr. Adair Nunes da Silva (CPF XXX.226.078-XX) , condenando-os solidariamente , ao pagamento da importância a seguir especificada, atualizada monetariamente e acrescida dos juros de mora, calculada a partir da data discriminada até a data da efetiva quitação do débito, fixando-lhes o prazo de quinze dias, para que comprovem, perante o Tribunal, o recolhimento das referidas quantias aos cofres do Tesouro Nacional, nos termos do art. 23, inciso III, alínea "a", da citada lei, c/c o art. 214, inciso III, alínea "a", do Regimento Interno do TCU; 
	VALOR ORIGINAL (R$ 1,00) 
	DATA DA OCORRÊNCIA 

	200.000,00 
	13/5/2011 

Valor atualizado monetariamente (com juros) até 1/9/2021: R$ 377.791,81 (peça 42) 
e)	aplicar, individualmente, à Fundação Delmiro Gouveia/AL (CNPJ: 04.064.568/0001-27) e ao Sr. Adair Nunes da Silva (CPF XXX.226.078-XX) a multa prevista no art. 57 da Lei 8.443/1992 c/c o art. 267 do Regimento Interno do TCU, fixando-lhes o prazo de quinze dias, a contar da notificação, para que comprovem, perante o Tribunal (art. 214, III, alínea "a", do Regimento Interno do TCU) , o recolhimento da dívida aos cofres do Tesouro Nacional, atualizada monetariamente desde a data do acórdão proferido por este Tribunal até a do efetivo recolhimento, se paga após o vencimento, na forma da legislação em vigor; 
f)	autorizar, desde logo, a cobrança judicial das dívidas, caso não atendidas as notificações, na forma do disposto no art. 28, inciso II, da Lei 8.443/1992; 
g)	autorizar também, desde logo, se requerido, com fundamento no art. 26, da Lei 8.443, de 1992, c/c o art. 217, §§ 1º e 2º do Regimento Interno do TCU, o parcelamento das dívidas em até 36 parcelas, incidindo, sobre cada parcela, corrigida monetariamente, os correspondentes acréscimos legais, fixando-lhes o prazo de quinze dias, a contar do recebimento da notificação, para comprovar, perante o Tribunal, o recolhimento da primeira parcela, e de trinta dias, a contar da parcela anterior, para comprovar os recolhimentos das demais parcelas, devendo incidir, sobre cada valor mensal, atualizado monetariamente, os juros de mora devidos, no caso do débito, na forma prevista na legislação em vigor, alertando os responsáveis de que a falta de comprovação do recolhimento de qualquer parcela importará o vencimento antecipado do saldo devedor, nos termos do § 2º do art. 217 do Regimento Interno deste Tribunal;  
h)	enviar cópia do Acórdão a ser prolatado à Procuradoria da República no Estado de Alagoas, nos termos do § 3º do art. 16 da Lei 8.443/1992, c/c o § 7º do art. 209 do Regimento Interno do TCU, para adoção das medidas cabíveis; 
i)	enviar cópia do Acórdão que vier a ser proferido ao Ministério do Turismo e aos responsáveis, para ciência, informando que a presente deliberação, acompanhada do Relatório e do Voto que a fundamenta, está disponível para a consulta no endereço virtual https://www.tcu.gov.br/acordaos, além de esclarecer que, caso requerido, o TCU poderá fornecer sem custos as correspondentes cópias, de forma impressa; e 
j)	informar à Procuradoria da República no Estado de Alagoas, que a presente deliberação, acompanhada do Relatório e do Voto que a fundamenta, está disponível para a consulta no endereço virtual https://www.tcu.gov.br/acordaos, além de esclarecer que, caso requerido, o TCU poderá fornecer sem custos as correspondentes cópias, de forma impressa". 
2.	O Ministério Público junto ao TCU emitiu parecer favorável ao encaminhamento da Secex-TCE, na pessoa do Procurador Júlio Marcelo de Oliveira, em cota singela:
"Em face do que restou apurado nos autos, o Ministério Público de Contas da União manifesta-se de acordo com a proposta de encaminhamento apresentada pelo auditor-instrutor (peça 43) , com a qual anuiu o corpo diretivo da Secex-TCE (peças 44/5) , no sentido de o Tribunal:
 (reprodução do encaminhamento da Secex-TCE) "
É o relatório.

não há.

Procurador Júlio Marcelo de Oliveira.

TOMADA DE CONTAS ESPECIAL. VI FESTIVAL DA NATUREZA DE MURICI/AL. IMPUGNAÇÃO TOTAL DAS DESPESAS. AUSÊNCIA DE DECLARAÇÕES DE EXCLUSIVIDADE REGISTRADAS EM CARTÓRIO. AUSÊNCIA DE COMPROVANTES DE RECEBIMENTO DE CACHÊS. REVELIA DE UM DOS RESPONSÁVEIS. AUSÊNCIA DE DOCUMENTAÇÃO COMPLEMENTAR EXIGIDA PELO MTUR. COMPROVAÇÃO DE REALIZAÇÃO DO EVENTO. FISCALIZAÇÃO IN LOCO. IRREGULARIDADES QUE NÃO ENSEJAM A IMPUTAÇÃO DE DÉBITO. CONTAS IRREGULARES. MULTA. DETERMINAÇÕES.

TOMADA DE CONTAS ESPECIAL (TCE)

Secretaria de Controle Externo de Tomada de Contas Especial (SecexTCE).

Inicialmente, registro que atuo nestes autos por força do art. 152 do Regimento Interno do TCU.
2.	Em exame tomada de contas especial instaurada pelo Ministério do Turismo (Mtur) , em desfavor do Sr. Adair Nunes da Silva, ex-Diretor Presidente da Fundação Delmiro Gouveia/AL, em razão da impugnação de despesas do Convênio 1.526/2010 (Siconv 750960) , firmado entre o citado Ministério e a Fundação Delmiro Gouveia/AL, que teve por objeto o apoio à realização do Projeto intitulado "VI Festival da natureza de Murici".
3.	Conforme disposto na Cláusula Sexta do termo de convênio, foram previstos R$ 220.000,00 para a execução do objeto, dos quais R$ 200.000,00 seriam repassados pelo concedente e R$ 20.000,00 corresponderiam à contrapartida (peça 1, p. 39) .  Os recursos federais foram repassados em parcela única somente em 13/5/2011 (peça 1, p. 64) , embora o evento tenha ocorrido entre 10 e 12 de dezembro de 2010 (peça 1, p. 48) . O prazo para prestação de contas foi prorrogado para 24/8/2011.
4.	Fiscalização in loco realizada pelo Ministério do Turismo concluiu ter havido a efetiva execução do objeto do convênio de acordo com o plano de trabalho aprovado, nos termos do Relatório 321/2010 acostado à peça 1, p. 48-60.
5.	Já por meio da nota técnica de reanálise 850/2012, o MTur solicitou as seguintes correções na documentação enviada pela Fundação (peça 1, p. 65-73) : (i) relatório de cumprimento do objeto preenchido de forma incorreta; (ii) relatório de execução físico-financeira preenchido de forma incorreta; (iii) envio de declaração do convenente acerca da existência de patrocinadores do evento; e (iv) envio de fotos e filmagens ou matérias de repercussão pós-evento que comprovem a realização das apresentações artísticas.
6.	Como não houvesse resposta, o MTur emitiu nota técnica de análise financeira reprovando a prestação de contas e, esgotadas as medidas administrativas internas, foi instaurada a tomada de contas especial, que concluiu pela responsabilidade do ex-diretor presidente Sr. Adair Nunes da Silva pelo dano correspondente ao valor integral repassado, de R$ 200.000,00, em face das seguintes irregularidades:
	a)	inexigibilidade indevida de licitação, com a contratação irregular da empresa Valdir Mendes Souto-ME, que não seria titular das atrações e nem seu empresário exclusivo;
	b)	não houve comprovação de que os valores praticados estavam compatíveis com o mercado; 
	c)	empresa contratada apresentou carta de exclusividade para dia e local certo, o que transgrediu o disposto no Acórdão 96/2008-TCU-Plenário.
7.	No âmbito do TCU, foram feitas as citações dos responsáveis Adair Nunes da Silva, da Fundação Delmiro Gouveia e da firma individual Valdir Mendes Couto-ME, na pessoa de seu representante legal. Apenas a Fundação Delmiro Gouveia compareceu aos autos, tendo a então Secex-AL obtido a notícia do falecimento do Sr. Valdir Mendes Souto. 
8.	A Secex-TCE propõe rejeitar as alegações de defesa da Fundação, reconhecer a revelia do Sr. Adair Nunes da Silva, bem como arquivar o processo em relação ao espólio do responsável Valdir Mendes Souto, por ausência de pressupostos de desenvolvimento válido e regular do processo, considerado o evidente prejuízo ao exercício da ampla defesa por parte de seus sucessores.
9.	Divirjo parcialmente do pronunciamento alinhavado pela Secex-TCE, com o qual concordou o representante do MP/TCU.
10.	De início, acompanho a proposta de considerar revel o Sr. Adair Nunes da Silva, uma vez que a citação a ele dirigida mostrou-se válida, no endereço correto registrado nas bases de dados do sistema CPF da Receita Federal, ainda que não recebido "por mão própria".
11.	Também acompanho a proposta de exclusão da relação processual do espólio do Sr. Valdir Mendes Souto, tendo em vista o prejuízo irreparável à defesa de seus sucessores, considerado o transcurso de mais de dez anos dos fatos geradores sem que qualquer deles tenham sido notificados pela autoridade administrativa competente ou recebido comunicações do Tribunal. Impõe-se, desse modo, o arquivamento dos autos em relação ao referido espólio, nos termos art. 212 do RI/TCU.
12.	Quanto ao mérito das irregularidades em tela, divirjo do encaminhamento proposto. 
13.	As alegações de defesa da Fundação Delmiro Gouveia, na pessoa do Sr. Edvaldo Francisco do Nascimento (peça 34) , em nada elucidaram os fatos, visto que o então representante da entidade limitou-se a informar que à época do início da vigência do Convênio 1.526/2010 já havia se afastado da função de conselheiro para concorrer ao cargo de deputado estadual. Entretanto, conforme dados da Receita Federal (peça 27, p. 1) , ele ainda integra os quadros administrativos da Fundação, o que torna a citação válida. 
14.	De fato, as irregularidades imputadas à Fundação Delmiro Gouveia e seu dirigente, bem como o absoluto silêncio em relação às comunicações e citações feitas pelo Mtur e pelo TCU suscitam a aplicação de multa, nos termos da jurisprudência do Tribunal. Não se mostra justificada, entretanto, a determinação para ressarcimento ao erário da totalidade dos recursos transferidos, considerada a efetiva realização do evento, nos termos propostos no plano de trabalho, e em razão das seguintes considerações que teço a seguir.
15.	Inicialmente, verifico que conforme o Relatório de Supervisão in loco nº 321/2010 (peça 1, p. 48-60) , no acompanhamento realizado nos dias 11 e 12 de dezembro de 2010, houve a confirmação da realização do evento, tendo como parceiro apenas o Ministério do Turismo (peça 1, p. 51) , sem ter havido a venda de ingressos ou cobrança adicional, houve a apresentação do vídeo institucional do Ministério do Turismo, com agradecimentos expressos, a execução das ações descritas no plano de trabalho foi concluída, os bens e serviços previstos foram apresentados ao fiscal responsável com a conferência dos referidos bens e anexação das fotografias (peça 1, p. 52-53) , além do cumprimento dos objetivos do ajuste.
16.	Destaco as seguintes observações constantes do relatório de supervisão in loco:
"As instalações elétricas necessárias ao pleno funcionamento do evento, "aparentemente, foram executadas com esmero e bom acabamento. Observou-se, ainda, que a maioria dos detritos e restos de materiais foram removidos com antecedência à abertura de cada dia do evento. Diariamente foi feita uma limpeza geral no local do evento, incluindo os stands de exposição e restaurantes. A Convenente buscou proceder ao longo do período de funcionamento do evento à limpeza de toda área de passagem de transeuntes, garantindo que o mesmo estivesse sempre limpo e em boas condições de trabalho. Cabe ressaltar o capricho e a preocupação da Convenente na apresentação do stand que aparentou bom aspecto mesmo nos detalhes. (...) Verificou-se no local a presença de equipe de enfermagem com ambulância, além de seguranças e staff de limpeza. Os horários das atividades foram rigorosamente cumpridos. A Convenente disponibilizou latões para recolhimento de lixo durante a visitação (peça 1, p. 55) .
VI - Avaliação dos resultados do convênio. 10. Para avaliação do evento, procurou-se perceber o grau de satisfação dos participantes efetivos do evento, bem como do público em geral. Buscou-se colher impressões sobre a organização do evento, o atendimento aos expositores e ao público presente, os serviços (médico, sanitário, alimentação, policial) , a localização, sinalização, iluminação, manutenção, limpeza, além das datas e os horários do previstos para início e fim do evento (peça 1, p. 55) 
12. No que tange às atividades de acompanhamento, fiscalização e avaliação da execução do objeto conveniado, deve-se anotar que os resultados obtidos foram muito bons, destacando-se a plena colaboração da Convenente, que disponibilizou uma equipe para acompanhar todas as fases da vistoria. Em sua companhia foi efetuada a verificação da maioria dos bens e serviços contratados, conforme o plano de aplicação apresentado pela Convenente. Para fins de comprovação de parte da execução, foram disponibilizados diretamente ao servidor responsável pela fiscalização o material gráfico e outros elementos produzidos, os quais foram aferidos por amostragem em decorrência do Convênio (peça 1, p. 56) .
14. De modo geral, podemos concluir que o evento proporciona o aumento de circulação da economia na cidade Murici/AL, e o incremento no fluxo de visitantes no Estado de Alagoas.
No que concerne a supervisão da execução do objeto do referido Convênio, conclui-se que houve a efetiva execução do Convênio n2 750960/2010, de acordo com o Plano de Trabalho apresentado.
Em síntese, este é o relatório de fiscalização in loco que submeto à Consideração Superior, informando, ainda, que seguem, em anexo, as fotos do evento" (peça 1, p. 57) .
17.	Foram ainda juntadas fotografias da apresentação das bandas Cavaleiros do Forró, Sem Compromisso e Chicabacana, bem como as Logomarcas do Mtur (peça 1, p. 58-60) . 
18.	No que diz respeito às apresentações do dia 10/12/2010, não cobertas pela visita in loco, identifiquei, além das cartas de exclusividade das bandas (peça 3) , a indicação de apresentação das bandas "Forró dos Plays" e "Mano Walter", no sítio eletrônico "Alagoas 24 horas":
"Os shows principais que acontecem em dois palcos armados na Praça Padre Cícero começam a partir desta sexta-feira, 10, tendo como atração o cantor Mano Walter e as bandas Forró dos Plays e Boca de Forno. No sábado, 11, as atrações serão as bandas Sem Compromisso, Desejo de Menina e Cheia de Charme; e no domingo, dia 12, se apresentam as bandas Chicabana, Cavaleiros do Forró e Bora Bora. A promoção dos shows é da CDR Entretenimento." (https://www.alagoas24horas.com.br/625068/festival-da-natureza-de-murici-comeca-hoje/) 
19.	A declaração de gratuidade do evento foi entregue, conforme relatório à peça 1, p. 67. Com relação à ausência de declaração do convenente acerca da inexistência de outros patrocinadores para o evento (peça 1, p. 67) , apesar de a fiscalização in loco realizada pelo Mtur, não ter identificado outros financiadores do evento ou a cobrança de valores de ingressos para entrada no local, como se trata de elemento obrigatório da prestação de contas que não foi apresentado pelo proponente, entendo que se trata de irregularidade a ser considerada na eventual aplicação de sanção. Além disso, o próprio sítio eletrônico informado no item anterior informa uma promotora de shows diferente da Valdir Mendes Souto ME. (CDR Entretenimento) , além de outras bandas não previstas no plano de trabalho deste ajuste, o que indica a existência de outros patrocinadores.
20.	No que diz respeito às cartas de exclusividade, verifico que os empresários exclusivos das bandas Chicabacana (ALB Produções e Eventos Ltda.) , Forró dos Plays Gravações e Edições Musicais Ltda., Mano Walter e Banda (ASS Companhia de Eventos Ltda.) , Grupo sem Compromisso, e Cavaleiros do Forró (Janine Santos de Melo Lago) , outorgaram a Valdir Mendes Souto ME., a representação exclusiva para apresentação dos shows no Município de Murici (peça 3) .
21.	Destaco que a ausência dos contratos de exclusividade com registro em cartório, por si só, e ainda que previstos no instrumento avençado, que no caso foram previstos na Cláusula Quarta, item XXVIII do Convênio (peça 1, p. 37) não implica no julgamento pela irregularidade das contas, nem se configura suficiente para a imputação de débito ou mesmo de multa, visto consistir em impropriedade na execução da avença, caso não se identifique sobrepreço, fraude ou incompatibilidade dos cachês com os valores de mercado. 
22.	Nessa linha, menciono os Acórdão 2821/2016-TCU-Primeira Câmara, relator o Ministro Weder de Oliveira e 1.435/2017-TCU-Plenário, relator Min. Vital do Rêgo, este último proferido em resposta a /Consulta, e cujas Ementas da jurisprudência sistematizada do TCU reproduzo a seguir:
"A apresentação de autorização/atesto/carta que confere exclusividade ao empresário do artista consagrado para dias e eventos específicos, em vez do necessário contrato de exclusividade registrado em cartório, para fins de contratação por inexigibilidade de licitação, representa impropriedade na execução do convênio e, por si só, não implica o julgamento pela irregularidade das contas, tampouco condenação em débito" (Acórdão 1435/2017-TCU-Plenário, rel. Min. Vital do Rêgo) 
 "Nos convênios para a realização de eventos, ainda que o contrato de exclusividade e os comprovantes dos cachês pagos aos artistas tenham sido exigidos no termo do ajuste, sua ausência na prestação de contas não é suficiente para imputação de débito se os elementos dos autos indicarem que houve, de fato, a prestação de serviços artísticos, sem apontamentos de eventual incompatibilidade dos cachês pagos em relação aos de mercado." (Acórdão 2821/2016-TCU-Primeira Câmara, rel. Min. Weder de Oliveira) 
23.	Quanto à exigência de recibos emitidos pelas bandas, reconheço que havia certa divergência jurisprudencial nesta Corte com relação à exigência pura e simples, de um lado, dos comprovantes de pagamento a artistas contratados por inexigibilidade, quando não haja contrato de exclusividade amplo registrado em cartório - salvo quando não haja previsão contratual -, e a análise de fatores outros, de outra borda, que permitam reconhecer a realização do evento e a prestação dos serviços artísticos, sem indícios de superfaturamento ou valores pagos fora do mercado.
24.	Nesse passo, a Primeira Câmara do TCU (Acórdão 7.967/2021-TCU, rel. Min. Walton Alencar Rodrigues) concluiu que a divergência em relação à cobrança de comprovante de recebimento do cachê pelo artista ou por seu representante exclusivo teria sido superada com as discussões que originaram o Acórdão 1892/2020-TCU-Plenário, proferido em 22/7/2020, de relatoria do Ministro Aroldo Cedraz, verbis:
"Com as devidas vênias ao MP/TCU, acrescento que a necessidade de instauração de incidente de uniformização para definir a partir de que momento é devida a cobrança de comprovante de recebimento do cachê pelo artista ou por seu representante exclusivo restou superada com as discussões que originaram o Acórdão 1892/2020-TCU-Plenário, de relatoria do Ministro Aroldo Cedraz, por meio do qual se decidiu que tal comprovante, salvo previsão expressa no convênio, seria exigido a partir da vigência da Portaria MTur 153/2009". (Acresci grifos) 
25.	Observo que, neste caso, o Termo de Convênio não previu, dentre as obrigações da Convenente, a apresentação de recibos de cachês pelas bandas (peça 1, p. 33-47) , o que não afastaria, de outra borda, a exigência desses recibos prevista da Portaria MTur 153/2009, editada um ano antes da celebração da avença, que ocorreu em 6/12/2010. Os recibos eram, portanto, exigência da referida Portaria Ministerial.
26.	Ainda assim, a jurisprudência da Corte já se debruçava sobre esse tema, considerando que a ausência de recibos emitidos pelas próprias bandas, ainda que previstas no termo do ajuste (que não é o caso destes autos) , não ensejam a imputação de débito, caso ausente outro indício relevante de irregularidade:
Na contratação de profissional do setor artístico com recursos de convênio, confirmada a execução física do evento e atestada a correspondência dos dados da nota fiscal com os do extrato bancário, não é exigível a comprovação da transferência dos valores ao artista pela empresa intermediária, se não houver previsão contratual nesse sentido ou se não houver indícios ou evidências de fraude na representação do artista, de superfaturamento nos valores do cachê ou de outra circunstância relevante na fase de contratação ou de liquidação das despesas. (Acórdão 7.198/2018-TCU-2ª Câmara, relator Min. Marcos Benquerer Costa) 
"Nos convênios para a realização de eventos, ainda que o contrato de exclusividade, no caso de contratação direta por inexigibilidade, e os comprovantes dos cachês pagos aos artistas tenham sido exigidos no termo do ajuste, sua ausência na prestação de contas não é suficiente para imputação de débito se os elementos dos autos comprovarem que houve, de fato, a prestação dos serviços artísticos e não for constatado superfaturamento" (Acórdão 22/2021-TCU-Segunda Câmara, rel. Min Aroldo Cedraz) 
13. E assim o faço, levando em consideração o fato de que a pessoa jurídica contratada em 2008 pelo Município de Fagundes-PB para promover os shows anunciados para a Festa de "São João Antônio" foi a empresa Sheila Promoções, Eventos e Serviços Eireli - ME, de modo que deveria ter sido ela, e ninguém mais, a emissora das notas fiscais e recibos, assim como a destinatária dos respectivos pagamentos. Inexistiu, portanto, qualquer descumprimento ao Termo de Convênio 772/2008, à Portaria Interministerial 127/2008, aos arts. 62 e 63 da Lei 4.320, de 17/3/1964, e ao art. 93 do Decreto-Lei 200, de 25/2/1967, indicados como fundamentação jurídica das citações realizadas nos presentes autos (peças 9 e 22) (Acórdão 2256/2019-TCU-Segunda Câmara, rel. Min. Aroldo Cedraz) (Grifei) 
27.	Concluo, portanto, que a irregularidade em tela, aliada às demais identificadas nos autos, ensejam a imputação de multa aos responsáveis. 
28.	Destaco ainda que a atual Portaria MTur 182/2016, que substituiu os antigos normativos, exige tão somente a apresentação, quando da formalização proposta de Convênio, além do contrato de exclusividade, da apresentação dos últimos comprovantes fiscais que registrem os cachês recebidos pelos artistas ou bandas, sendo no mínimo dois provenientes de entidades públicas e dois provenientes de entidades privadas (art. 3º) .
29.	Por fim, quanto à compatibilidade do valor pago pelos shows com os preços de mercado, verifico que não havendo nos autos manifestação quanto à eventual discrepância dos valores pagos com outros eventos do gênero, não há como caracterizar débito por eventual divergência desses valores, visto que competiria ao órgão transferidor e análise dos valores aprovados com os de mercado das bandas já constantes do plano de trabalho. Nesse sentido, colho as seguintes ementas da jurisprudência sistematizada do TCU:
"Não cabe ao TCU avaliar ganhos internos no relacionamento de empresários entre si (exclusivos e ad hoc) ou entre esses e os artistas e bandas por eles representados. Em convênios que envolvam a participação desses atores, compete ao órgão concedente demonstrar que os pagamentos ocorrem dentro dos preços de mercado ou são compatíveis com valores já recebidos anteriormente pelos artistas e bandas em eventos equivalentes. Não havendo nos autos manifestação nesse sentido, não é possível a caracterização de débito por divergência entre os valores pagos aos empresários e os efetivamente recebidos pelas respectivas bandas e artistas, a título de cachê". (Acórdão 12508/2019-TCU-Segunda Câmara, rel. Min. Augusto Nardes) 
"Não cabe ao TCU avaliar ganhos internos no relacionamento de empresários entre si (exclusivos e ad hoc) ou entre esses e os artistas e bandas por eles representados. Em convênios que envolvam a participação desses atores, compete ao órgão concedente demonstrar que os pagamentos ocorrem dentro dos preços de mercado ou são compatíveis com valores já recebidos anteriormente pelos artistas e bandas em eventos equivalentes. Não havendo nos autos manifestação nesse sentido, não é possível a caracterização de débito por divergência entre os valores pagos aos empresários e os efetivamente recebidos pelas respectivas bandas e artistas, a título de cachê". (Acórdão 9313/2017-TCU-Primeira Câmara, rel. Min. Weder de Oliveira) 
30.	Ao fim e ao cabo, considerando que os recursos foram repassados pelo Ministério mais de seis meses após a realização do evento, em 13/5/2011 (peça 1, p. 64) , com o Festival ocorrendo de 10 e 12 de dezembro de 2010 (peça 1, p. 48) , mais árdua se torna a tarefa de verificar a estreita destinação dos recursos transferidos.  
31.	Desse modo e com essas diretivas em tela, divirjo do encaminhamento suscitado pela Secex-TCE e referendado pelo representante do Parquet especializado para rejeitar as alegações de defesa da Fundação Delmiro Gouveia, considerar revel o Sr. Adair Nunes da Silva, e aplicar-lhes multa individual, com base no art. 58, incisos I e II, da Lei 8.443/1992, sem prejuízo de realizar determinações àquela Fundação, em razão da não apresentação, ao Mtur ou a este Tribunal de Contas da União, da documentação complementar exigida nas ressalvas técnicas da Nota Técnica de Análise nº 850/2012 (peça 1, p. 65-69) , quais sejam o material original complementar do dia em que não houve fiscalização do Mtur (10/12/2010) que demonstre a realização dos shows, declaração do convenente acerca da existência de ou patrocinadores para o evento, reenvio do relatório de cumprimento do objeto e do relatório de execução físico-financeira, encaminhamento de fotografias e/ou filmagens da apresentação das bandas "Mano Walter" e "Forró dos Plays", ausência de contrato de exclusividade registrado em cartório da representante contratada, conforme exigência da Cláusula Quarta, item XXVIII do Convênio e não apresentação dos recibos que comprovem o efetivo recebimento dos cachês pelas bandas, conforme exigência da Portaria Mtur 153/2009. 
32.	Face ao exposto, voto por que o Tribunal adote o acórdão que ora submeto à apreciação deste Colegiado.
TCU, Sala das Sessões Ministro Luciano Brandão Alves de Souza, em 9 de novembro de 2021.
RAIMUNDO CARREIRO 
Relator